【裁判字號】    96,簡,600
【裁判日期】    970129
【裁判案由】    綜合所得稅
【裁判全文】
臺北高等行政法院判決
                                     96年度簡字第00600號
原      告  甲○○
被      告  財政部臺灣省北區國稅局
代  表  人  陳文宗（局長）
上列當事人間因綜合所得稅事件，原告不服財政部中華民國96年
5 月24日台財訴字第09600188790 號訴願決定，提起行政訴訟。
本院判決如下：
    主  文
原告之訴駁回。
訴訟費用由原告負擔。
    事  實
一、事實概要：原告90年度綜合所得稅結算申報，未列報所有坐
    落基隆市○○路287 、289 、291 號房屋（下稱系爭房屋）
    之租賃所得，經被告核定為156,343 元，併計歸課原告綜合
    所得稅，核定原告綜合所得總額為1,379,723 元，補徵應納
    稅額20,320元，原告申請復查，未獲變更，提起訴願亦經決
    定駁回，而提起本件行政訴訟。
二、兩造聲明：
    (一)原告聲明：訴願決定及原處分（含復查決定）均撤銷。
    (二)被告聲明：駁回原告之訴。
三、兩造之爭點：
    (一)原告主張之理由：
      1.被告指稱原告漏報之系爭房屋之租金，依據之證據為檢
        舉人方平松之陳述，且未加以查核，毫無任何客觀之證
        據，非僅與事實不符，且欠適法依據，自難令人折服。
      2.按土地法第43條規定：「依本法所為之登記，有絕對效
        力」，系爭房屋所有權歸屬民眾日報社。且據悉民眾日
        報社（改為民眾興業公司）出租系爭房屋曾開具統一發
        票予湘園飲食店及極膳之家企業有限公司，皆已完成納
        稅義務，再課原告之稅，似有重覆課稅之嫌。原告並非
        出租人，也從未收到任何租金，何以被告指稱原告漏報
        租賃所得，請提出證據？否則原告難以信服。
      3.被告並未針對原告於訴願時，提出有關繼承人等持有關
        該標的物的遺產稅判決及完稅證明，向地政機關辦理變
        更名義遭遇駁回一案，稅務、地政機關針對同一案件，
        一方要求原告繳稅，一方卻又不准原告變更產權，嚴重
        損及吾等納稅義務人權益乙事，於訴願決定書中，並未
        有所說明，更令人無法折服。
      4.被告以鈞院93年度訴字第309 號判決駁回原告等有關本
        標的物遺產稅案，作為歸課本人漏報租賃所得之佐證，
        實為無稽。其理由為遺產稅案與租賃案是屬互不相干之
        訴訟主體，且上開遺產稅判決係在93年，而本件漏報租
        賃所得案發生之時間為90年及91年，何能引用該遺產稅
        判決來認定該標的物出租人即為原告。此為原告最無法
        苟同之處務請被告提出認定之證據。
      5.被告指稱系爭房屋係由原告交由李哲清管理，惟原告已
        一再明確表達從未委託李哲清管理之事，被告應舉證證
        明。又系爭房屋登記為民眾日報社所有，迄今未變，被
        告僅憑檢舉，在無任何證據顯示，即認定產權歸屬並認
        定原告漏報租賃所得，實令人無法信服。退步言之，如
        系爭遺產稅判決該標的物屬原告等所有，又為何原告等
        持該判決文及完稅證明向地政機關辦理產權變更登記，
        卻以有違登記同一性而駁回。果如此，被告已徵收原告
        等之遺產稅應退還原告。否則，原告豈非只有納稅義務
        ，卻無擁有該房屋所有權，嚴重違反權利義務之法則。
    (二)被告主張之理由：
      1.經查，系爭房屋興建於47年，登記所有權人為「民眾日
        報代表人李瑞標」及「民眾日報社李瑞標」，51年增建
        後登記所有權人為「民眾日報社」管理人李瑞標，迄今
        未變更，又民眾日報社在66年之前係李瑞標獨資經營之
        事業，系爭房屋所有權自屬李瑞標所有，其於86年8 月
        8 日死亡後，為其繼承人李哲朗、盧李淑媛、李淑華、
        李張桂香、李淑慧、李哲清及原告7 人所共有，系爭房
        屋經被告列入李君遺產核課遺產稅，原告等7 人提起行
        政救濟，業經鈞93年度訴字第00309 號判決原告之訴駁
        回確定在案。
      2.次查，系爭房屋90年度出租予湘園飲食店及極膳之家企
        業有限公司（下稱極膳之家公司），租金各為1,200,00
        0 元及720,000 元，原查以系爭房屋交由李哲清管理，
        租約當事人亦為李哲清，全數歸課其租賃所得1,094,40
        0 元〔（1,200,000 ＋720,000 ）×（1 －43% ）〕，
        嗣李哲清申請復查，經被告復查決定改按共有人7 人歸
        課，此有民眾興業公司營業稅年度查詢資料、房屋租賃
        契約書及臺灣基隆地方法院公證處公證書稽，原核定按
        原告應有部分七分之一核算租賃所得156,344 元，並無
        不合。
      3.又查，民眾興業公司負責人李哲朗係原告之兄，為李瑞
        標君繼承人之一，前經被告向該公司函詢系爭房屋所有
        權情形，該公司函稱系爭房屋並未列入其財產目錄（見
        原處分卷147-149 頁）；是以該公司無權處理系爭房屋
        出租及收取租金事宜，其開立租金收入統一發票是否涉
        及幫助他人規避個人綜合所得稅，被告所屬信義稽徵所
        業以92年8 月4 日北區國稅信義一字第0920003299號函
        通報財政部高雄市國稅局就此部分查辦。
      4.原告另主張其持前開遺產稅判決及完稅證明向地政機關
        辦理變更名義，遭駁回，稅務、地政機關針對同一案件
        ，一方要求原告繳稅，一方卻又不准原告變更產權，嚴
        重損及原告等人權益乙節，查系爭房屋為李瑞標所有，
        李君死亡，即應依法列入遺產，至原告等持上揭遺產稅
        確定判決至地政機關辦理變更名義遭駁回，屬另一行政
        救濟案件，與本案無關。
    理  由
一、本件原告起訴時，被告之代表人為凌忠嫄，嗣於訴訟中變更
    為陳文宗，茲據新任代表人具狀聲明承受訴訟，經核無不合
    ，應予准許。又原告因不服被告補徵稅額20,320元之處分，
    而提起撤銷訴訟，因其爭執之應納稅額合計未逾200,000 元
    ，依行政訴訟法第229 條第1 項第1 款、第2 項規定及司法
    院92年9 月17日（92）院臺廳行一字第23681 號令，應適用
    簡易訴訟程序，爰不經言詞辯論，逕為判決，均合先敘明。
二、按行為時所得稅法第14條第1 項第5 類第1 款規定：「個人
    之綜合所得總額，以其全年左列各類所得合併計算之…第五
    類：租賃所得及權利金所得：…一、財產租賃所得及權利金
    所得之計算，以全年租賃收入或權利金收入，減除必要損耗
    及費用後之餘額為所得額。」所得稅法施行細則第15條規定
    ：「本法第14條第1 項第5 類第1 款所稱必要損耗及費用，
    係指固定資產之折舊、遞耗資產之耗竭、無形資產之攤折、
    修理費、保險費及為使租出之財產能供出租取得收益所支付
    之合理必要費用。折舊、耗竭及攤折之減除，準用本法第三
    章第四節有關條文之規定。必要損耗及費用之減除，納稅義
    務人能提具確實證據者，從其申報數；其未能提具確實證據
    或證據不實者，稽徵機關得依財政部核定之減除標準調整之
    。前項標準，由財政部各地區國稅局擬定，報請財政部核定
    之。」又財政部71年2 月2 日台財稅第30682 號函釋：「主
    旨：共有物之出租，其租賃所得應按各共有人之應有部分計
    算，課徵綜合所得稅。」91年2 月6 日（91）台財稅字第09
    10451040號函釋：「90年度財產租賃必要損耗及費用標準：
    一、固定資產：必要損耗及費用減除43% …」以上函釋為稅
    捐稽徵事務之主管機關，於法定職權範圍內，就關於財產租
    賃所得之認定及有關必要損耗及費用核計標準事項，所為細
    節性、技術性之統一釋示，因屬規範財產租賃所得及計算必
    要損耗及費用所必要，合於民法及所得稅法等相關法規規定
    ，稅捐機關處理相關稅捐稽徵事件自得適用。
三、本件系爭房屋（門牌號碼：基隆市○○路287 、289 及291
    號）自51年間辦理第一次登記時起，登記之所有權人即為原
    告之父李瑞標所經營之民眾日報社；民眾興業公司（原名民
    眾日報社股份有限公司，88年10月21日更名為民眾興業公司
    ）係66年8 月26日，由發起人李瑞標、李淑華、李哲清、李
    張桂香、李哲朗、李瑞榮、李淑慧、張明華發起設立，非由
    民眾日報社組織改組或變更名稱而來；嗣李瑞標於86年8 月
    8 日死亡，其財產上之權利義務由李張桂香、李哲清、李淑
    華、李哲朗、盧李淑媛、李淑慧及原告等7 人繼承，應繼分
    各7 分之1 。又系爭房屋於90年度經李哲清分別出租予陳麗
    香經營之極膳之家公司、廖雲祥經營之湘園飲食店，租金所
    得分別為1,200,000 元及720,000 元等情，有建物登記謄本
    、本院93年度訴字第309 號遺產稅事件判決、房屋租賃契約
    書及公證書附原處分卷可稽，堪信為真實。故本件之爭執，
    在於被告認系爭房屋租賃所得之1/7 應歸屬為原告，於法是
    否有據？
四、經查：
    (一)民眾興業公司非由民眾日報社組織改組或變更名稱而來，
      已如前述，且民眾興業公司之財產目錄並未將系爭房屋列
      入在內（民眾興業公司92年3 月25日函附本院93年度訴字
      第309 號遺產稅事件案原處分卷），原告亦未能舉證證明
      發起人李瑞標曾以系爭房屋抵充民眾興業公司出資或股款
      。另參以系爭房屋登記名義人為民眾日報社，迄未變更（
      建物登記謄本附卷參照），是民眾興業公司與民眾日報社
      （獨資事業主本人李瑞標）人格互異，且無相互之繼受關
      係存在，系爭房屋屬李瑞標獨資經營之民眾日報社所有與
      民眾興業公司無涉等情，即足認定。
    (二)按民法第765 條規定：「所有人，於法令限制之範圍內，
      得自由使用、收益、處分其所有物，並排除他人之干涉。
      」第759 條規定：「因繼承、強制執行、公用徵收或法院
      之判決，於登記前已取得不動產物權者，非經登記，不得
      處分其物權。」第1151條規定：「繼承人有數人時，在分
      割遺產前，各繼承人對於遺產全部為公同共有。」第827
      條規定：「依法律規定或依契約，成一公同關係之數人，
      基於其公同關係，而共有一物者，為公同共有人。各公同
      共有人之權利，及於公同共有物之全部。」準此，因繼承
      、強制執行、公用徵收或法院之判決，而取得不動產之所
      有權者（含因繼承、強制執行、公用徵收或法院之判決而
      取得者），無須以登記為生效要件，即得享有權利，不以
      登記簿上之名義人為限。而因繼承取得不動產所有權者，
      在分割遺產前，各繼承人對於遺產全部為公同共有，所有
      權之作用及於該不動產之全部，並按其就繼承財產之應繼
      分（民法第1138條至1141條規定參照）享有其潛在之應有
      部分。按獨資行號本身在民法上無獨立之人格，獨資行號
      名義所生之權利義務，歸屬於獨資事業主本人（最高法院
      42年度臺抗字第12號、43年度臺上字第601 號判例意旨參
      照）。是系爭房屋既屬李瑞標獨資經營之民眾日報社所有
      ，則該房屋之權利義務，依上開說明實際歸屬於李瑞標本
      人。李瑞標（民眾日報社之獨資事業主）於86年8 月8 日
      死亡後，原歸屬於李瑞標本人之系爭房屋，依法即應由李
      瑞標之繼承人原告、李張桂香、李哲朗、盧李淑媛、李淑
      華、李淑慧及李哲清繼承，系爭房屋如有出租收取租金之
      事，衡諸常情，其租賃所得應歸屬繼承人全體所享有，自
      不待言。
    (三)查訴外人李哲清於86年9 月4 日即受原告及其他繼承人授
      權處理系爭房屋事宜，業經李瑞標之繼承人於91年8 月27
      日簽立協議書（附本院93年度訴字第309 號遺產稅事件案
      原處分卷）中記明，是李哲清於86年間即受全體繼承人之
      委任管理系爭房屋一事，亦足認定。系爭房屋租賃契約乃
      李哲清受全體繼承人委任，本於所有權人之地位與陳麗香
      及廖雲祥簽訂甚明。原告主張被告僅憑檢舉人陳述，無任
      何證據，即認定系爭房屋由原告交由李哲清管理云云，核
      無足取。
    (四)復按，民法第421 條第1 項規定：「稱租賃者，謂當事人
      約定，一方以物租與他方使用收益，他方支付租金之契約
      。」租金由出租人取得乃屬常情，本件系爭房屋之出租人
      為李哲清，租金及保證金應給付李哲清一節，業據租賃契
      約當事人於租賃契約書約明，並經證人陳麗香於本院96年
      度簡字第171 號李淑華綜合所得稅事件到庭證稱：「（租
      賃過程如何？）當初上開3 家房屋前一家商號『養老乃瀧
      』要收起來結束營業，我把店面頂下來，並另與李哲清訂
      立租約，當時是『養老乃瀧』的負責人告訴我叫我另與李
      哲清訂約。」「（你與李哲清於何處訂約？）我們是在法
      院訂約的，我是與李哲清的秘書聯絡的，我連支票都是開
      給李哲清的秘書劉錫平…」「（你給付租金的方式如何？
      ）我都是簽發支票來付租金，開的票據都是交給劉錫平…
      」等語屬實（見原處分卷第200 頁），是系爭租金所得業
      由李哲清（李瑞標繼承人之受任人）收取一節，可堪認定
      。
    (五)又統一發票之開立乃營業人依法配合營業稅稽徵作業而為
      ，統一發票所載交易事實是否實際發生，仍應由營業人舉
      帳證以實其說，尚不得倒果為因執統一發票之開立逕謂營
      業人有為發票所載之營業事實。復參諸民眾興業公司於91
      年度亦就出租系爭房屋開立統一發票，惟該公司申報當年
      度營利事業所得稅時，卻未曾申報租金收入一節，業據本
      院96年度簡字第171 號李淑華綜合所得稅事件依職權調閱
      該公司91年度申報營利事業所得稅資料查核屬實，足證民
      眾興業公司開立之統一發票內容確有不實，原告徒執民眾
      興業公司開立之統一發票完稅，欲證系爭房屋為該公司出
      租云云，要無可取。又原告為李瑞標之繼承人，就系爭房
      屋與其餘繼承人公同共有，原告所有權作用原及於該屋全
      部並按其應繼分享有其潛在之應有部分，其如將依法應收
      取之租金，同意由其他繼承人或第三人收取，核與其自行
      收取後交付其他繼承人或第三人之情形並無不同，均屬民
      法上之贈與關係，自仍應就依法得收取之租金，併計其各
      該年度所得額，課徵個人綜合所得稅，是原告主張其並無
      租金收入云云，容有誤會，不足採信。至於李瑞標之繼承
      人向地政機關申請辦理更名登記時，並未獲核可，原告如
      有不服，得依法提起行政救濟，與本件無涉，尚不得以之
      作為系爭房屋租賃所得不列入綜合所得稅申報之理由。
    (六)承上，原告於繼承系爭房屋後，全體繼承人於系爭房屋分
      割前為公同共有，各繼承人就其所有權之作用及於該房屋
      全部，並按其應繼分享有其潛在之應有部分，已如前述，
      從而，原處分依財政部上開函釋意旨，就系爭房屋之租賃
      所得減除其租賃必要損耗及費用後，按原告（公同共有人
      ）之應繼分7 分之1 計算，核定原告90年度出租系爭房屋
      之租賃收入為156,342 元〔計算式：（1,200,000 ＋720,
      000 ）×（1 －43﹪）/7〕，歸課核定原告綜合所得總額
      為1,379,723 元，補徵應納稅額20,320元，於法洵屬有據
      。
五、綜上所述，原告之主張並非可採，原處分於法並無違誤，訴
    願決定予以維持，亦無不合，原告仍執前詞，訴請撤銷，為
    無理由，應予駁回。
據上論結，本件原告之訴為無理由，爰依行政訴訟法第233 條第
1項 、第98條第1 項前段，判決如主文。
中    華    民    國    97    年     1    月   29     日
                    臺北高等行政法院第二庭
                                    法  官  蕭惠芳
上為正本係照原本作成。
本件以訴訟事件所涉及之法律見解具有原則性者為限，始得於本
判決送達後20日內向本院提出上訴狀並表明上訴理由，如已於本
判決宣示後送達前提起上訴者，應於判決送達後20日內補具上訴
理由（均按他造人數附繕本），且經最高行政法院許可後方得上
訴。
中    華    民    國    97    年     1    月   29     日
                                    書記官  李淑貞


司法院資訊處製作；財團法人民間司法改革基金會備份。
